臺灣臺中地方法院民事判決　　　　　　　100年度訴字第813號
原　　　告　李政哲
送達代收人　李金滿
被　　　告　林羅珍妹
訴訟代理人　林震宇
上列當事人間請求清償債務事件，於民國100年5月31日言詞辯論
終結，本院判決如下：
    主      文
原告之訴及假執行之聲請均駁回。
訴訟費用新台幣貳萬伍仟貳佰伍拾伍元由原告負擔。
    事實及理由
一、按訴狀送達後，原告不得將原訴變更或追加他訴，但擴張或
    減縮應受判決事項之聲明者，不在此限，民事訴訟法第255
    條第1項但書第3款定有明文。本件原告起訴時原請求被告給
    付新台幣(下同)244萬858元，及自民國(下同)98年5月18日
    起至清償日止按年息「百分之6」計算之利息，嗣原告於100
    年5月3日言詞辯論期日當庭以言詞更正遲延利息之請求按年
    息「百分之5」計算，並經記明筆錄在卷。本院審酌原告上
    開更正請求，其訴訟標的及請求之原因事實與原訴仍屬相同
    ，僅請求遲延利息之金額減少而已，核屬減縮應受判決事項
    之聲明，並非訴之變更或追加，依首揭法條規定，即無不合
    ，應准許之。
二、原告方面：
  (一)原告起訴主張：
   1、坐落台中市○區○○○段192之10地號、面積392平方公尺
      、權利範圍10000分之514，及同段194之33地號、面積7平
      方公尺、權利範圍10000分之514等2筆土地，與其上建物
      即同段6060建號(含共同使用部分之同段6065、6067建號)
      ，即門牌號碼台中市○區○○街45號5樓房屋(下稱系爭房
      地)，原為訴外人即原告之配偶、被告之長女林綺菁於77
      年12月24日買賣取得所有權，並於78年2月21日辦妥所有
      權移轉登記。嗣林綺菁於78年3月24日以系爭房地向彰化
      商業銀行辦理抵押借款及設定本金最高限額抵押權96萬元
      ，次於80年11月20日以系爭房地向保證責任台中市第一信
      用合作社(下稱台中一信)轉貸，設定本金最高限額抵押權
      160萬元。又於83年4月14日改以原告為借款人，以系爭房
      地向萬通商業銀行(下稱萬通銀行，該銀行於94年4月11日
      因法人合併為消滅公司，存續公司為中國信託商業銀行)
      辦理抵押借款，設定本金最高限額抵押權168萬元，實際
      借款140萬元，其中133萬元清償台中一信之貸款，而原告
      自83年5月16日起至98年8月18日止，先後共代償系爭房地
      之貸款本息共244萬858元。
   2、原告與林綺菁係於80年3月30日公開宴客舉行婚禮，因尊
      重個人意思而未至戶政機關辦理結婚登記，林綺菁於婚後
      並未就業，致無力償還台中一信之房貸本息，遂由林綺菁
      提供系爭房地及以原告為借款人向萬通銀行辦理前開抵押
      貸款，並由原告負責繳納全部之貸款本息。迄至95年7月
      14日，林綺菁因罹患乳癌而自知不久於人世，乃於當日下
      午9時許，在系爭房屋經訴外人梁建力等人在場見證，林
      綺菁以口述遺囑方式表明其死亡後系爭房地之產權歸屬原
      告所有，及其相關保險理賠之分配等。林綺菁於95年7月
      22日死亡後，因原告未與林綺菁辦理結婚登記而喪失繼承
      權，系爭房地遂由被告於95年11月17日辦妥繼承登記，姑
      不論依林綺菁之口述遺囑所示，系爭房地所有權於林綺菁
      死亡後應歸原告所有，即使被告於繼承時亦明知系爭房地
      之貸款本息尚由原告繼續繳納，且原告之代償金額已高達
      244萬858元。另被告既因民法繼承關係取得系爭房地所有
      權，則系爭房地所生之債權債務關係亦應由被告繼承，爰
      依民法第312條代償及繼承等法律關係提起本訴等情。
   3、並聲明：(1)被告應給付原告244萬858元，及自98年5月18
      日起至清償日止按年息百分之5計算之利息。(2)願供擔保
      請准宣告假執行。
  (二)對被告抗辯之陳述：
   1、系爭房地係原告與林綺菁共同購買，登記在林綺菁名下，
      最初向彰化銀行貸款及向台中一信轉貸時，借款人均用林
      綺菁名義，後來因林綺菁在結婚後沒有工作，而原告在銀
      行上班，故向萬通銀行貸款時改用原告名義為借款人。
   2、原告向萬通銀行之貸款是償還台中一信之貸款，屬借新還
      舊，故原告認為繳納系爭房地之貸款本息係清償林綺菁之
      債務，被告繼承林綺菁之遺產後，系爭房地之貸款本息當
      然應由被告負擔。
三、被告方面：
  (一)原告既於起訴狀自承其自83年4月14日起為向萬通銀行辦
      理抵押貸款之借款人，則該筆借款縱使確為原告清償，乃
      原告為自己之借款清償債務，何來代償可言？
  (二)自林綺菁過世後，原告對被告從未聞問及絲毫尊重，依原
      告提出林綺菁之口述遺囑，其效力如何固勿論，其第2條
      表示欲報答被告養育之恩部分，原告並未遵從林綺菁之遺
      願孝敬被告，猶執不相干與自身為借款人之債務清償乙事
      對被告請求給付，原告之主張應無理由。
  (三)林綺菁於77年間購買系爭房地時，被告之夫當時亦有出資
      ，但被告無法提出相關證據。又林綺菁過世後，原告主張
      系爭房地為其購買及所有，卻從未對系爭房地應如何處理
      表示意見，被告係基於林綺菁之法定繼承人身分繳納房屋
      稅及地價稅等，原告並未出面處理。
  (四)被告對原告主張其為林綺菁之合法配偶，但未辦理結婚登
      記之事實無意見。
  (五)並聲明：1、如主文所示。2、如受不利判決，願供擔保請
      准宣告免為假執行。
四、兩造不爭執事項：
  (一)系爭房地原為林綺菁於77年12月24日買受取得，於78年2
      月21日辦妥所有權移轉登記，林綺菁為登記所有權人。嗣
      林綺菁先後以系爭房地向彰化銀行及台中一信辦理抵押貸
      款，借款人名義均為林綺菁。迄至83年4月14日，改以原
      告為借款人，再以系爭房地向萬通銀行辦理抵押貸款，設
      定本金最高限額抵押權168萬元。
  (二)原告與林綺菁於80年3月30日結婚，並有公開宴客及拍照
      之事實，但迄至林綺菁於95年7月22日死亡為止，均未向
      戶政機關辦理結婚登記。
  (三)林綺菁於95年7月14日，於訴外人梁建力見證，原告執筆
      方式立有口述遺囑。
五、兩造爭執事項：
    原告依據民法第312條代償及民法繼承等法律關係請求被告
    返還系爭房地之貸款本息，是否有據？
六、法院之判斷：
    按當事人主張有利於己之事實者，就其事實有舉證之責任
    ，民事訴訟法第277條本文設明規定。又民事訴訟如係由原
    告主張權利者，應先由原告負舉證之責，若原告先不能舉證
    ，以證實自己主張之事實為真實，則被告就其抗辯事實即令
    不能舉證，或其所舉證據尚有疵累，亦應駁回原告之請求 (
    參見最高法院17年上字第917號判例意旨)。另請求履行債務
    之訴，除被告自認原告所主張債權發生原因之事實外，應先
    由原告就其主張此項事實，負舉證之責任，必須證明其為真
    實後，被告於其抗辯事實，始應負證明之責任，此為舉證責
    任分擔之原則(參見最高法院43年台上字第377號判例意旨)
    。經查：
  (一)96年5月23日總統修正公布，於97年5月23日施行生效前之
      民法第982條第1項原規定：「結婚，應有公開之儀式及二
      人以上之證人。」而當時所謂公開儀式，係指依一般社會
      觀念認為結婚之儀式，為不特定之多數人可以共見共聞者
      而言。所謂二人以上之證人，係指結婚當時在場親見並願
      負證明責任之人而言。至於書立結婚證書及辦理戶籍登記
      ，均非結婚要件(參見最高法院80年度台上字第2514號判
      決意旨)。本件原告主張其與林綺菁於80年3月30日結婚，
      並有公開宴客及拍照之事實，已據其提出當時之婚宴照片
      16幀為證，核屬相符，亦為被告不爭執，是原告此部分之
      主張為真正。從而林綺菁於95年7月22日死亡時，縱令原
      告與林綺菁均未曾向戶政機關辦理結婚之戶籍登記，依前
      揭法條規定及最高法院判決意旨，仍不影響原告確為林綺
      菁之配偶身分，故依民法第1144條規定，原告自得繼承林
      綺菁之遺產，且依原告提出林綺菁口述遺囑記載，林綺菁
      於婚後並未生育子女，故原告應與林綺菁之母即被告共同
      繼承，原告之應繼分應為林綺菁全部遺產之2分之1(參見
      民法第1144條第2款規定)。暫不論林綺菁於95年7月14日
      所立之口述遺囑是否合法有效，倘原告於林綺菁死亡後未
      於法定期間內拋棄繼承，則就系爭房地而言，原告與被告
      即因繼承取得系爭房地所有權，並為公同共有。準此，被
      告於95年11月17日逕自將系爭房地辦理繼承登記，及登記
      為單獨所有，即有侵害原告繼承權之嫌，惟此部分並非兩
      造爭執之訴訟標的法律關係，宜由原告另行尋求救濟，附
      此說明。
  (二)另就債之履行有利害關係之第三人為清償者，於其清償之
      限度內承受債權人之權利，但不得有害於債權人之利益，
      民法第312條設有規定。又該條所指之第三人，係指債務
      人以外之第三人。所謂就債之履行有利害關係之第三人，
      即指第三人因清償而發生法律上之利害關係而言，如擔保
      物所有人、保證人、無擔保債權之債權人、中人等均是。
      倘係為共同債務人，則其依債務本旨向債權人為清償，並
      經債權人受領時，則債之關係消滅，從屬於債權之抵押權
      或其他擔保物權亦歸消滅，自不生繼受債權人之擔保權及
      以自己名義代位行使債權之問題(參見最高法院86年度台
      上字第46號判決意旨)。再連帶債務人清償連帶債務，係
      基於債務人之身分而自為清償，與民法第312條規定之第
      三人清償，係基於第三人之身分而為清償者，並不相同。
      連帶債務人清償連帶債務後，其求償權及代位權直接適用
      民法第281條之規定，而無再適用民法第312條規定之必要
      (參見最高法院92年度台上字第1440號判決意旨)。本件原
      告雖主張其自83年5月16日起至98年5月19日止先後繳納系
      爭房地之貸款本息共244萬858元，遂依民法繼承及民法第
      312條代償法律關係請求被告返還云云，然為被告所否認
      ，並以上情抗辯，而依原告提出其向萬通銀行抵押貸款
      140萬元之借據記載，該筆貸款之借款人為原告，連帶保
      證人為林綺菁乙節，可見原告及林綺菁就系爭房地之抵押
      貸款債務為連帶債務人，即使系爭房地之抵押貸款本息自
      始均由原告繳納無誤，原告仍屬清償自己之債務，並非基
      於第三人之身分而為清償，依首開法條規定及最高法院判
      決意旨，原告起訴之請求權依據法律條文顯然錯誤。況本
      院先後於100年5月3日及100年5月31日言詞辯論期日行使
      闡明權，詢明原告是否確依民法第312條規定為請求，並
      說明該條規定之意旨(參見100年5月3日言詞辯論筆錄第5
      頁)，詎原告仍堅持本件訴訟之請求權依據為民法第312條
      規定，本院自無從為有利於原告之認定。
七、綜上所述，原告既為系爭房地向萬通銀行辦理抵押貸款之借
    款人，其事後繳納貸款本息之行為，均屬清償自己之債務，
    尚難認係以第三人之地位清償他人之債務。從而，原告在林
    綺菁死亡後，依據民法繼承及民法第312條代償等法律關係
    請求被告返還系爭房地貸款本息244萬858元，及自98年5月
    18日起至清償日止按年息百分之5計算之利息，為無理由，
    應予駁回。又原告之訴已經駁回，其假執行之聲請亦失所依
    據，併駁回之。
八、本件事證已臻明確，兩造其餘攻擊防禦方法及所舉證據資料
    ，核與本件判決所得之心證結果均不生影響，毋庸逐一論述
    ，併此敘明。
九、結論：本件原告之訴為無理由，依民事訴訟法第78條判決如
    主文。
中    華    民    國    100    年    6    月    14    日
                  民事第三庭    法  官  林金灶
以上正本係照原本作成。
如對本判決上訴，須於判決送達後20日內向本院提出上訴狀(須
附繕本)。如委任律師提起上訴者，應一併繳納上訴審裁判費。
中    華    民    國    100    年    6    月    14    日
                                書記官  李國敬